【裁判字號】    89,訴,213
【裁判日期】    891208
【裁判案由】    清償借款
【裁判全文】
臺灣花蓮地方法院民事判決  八十九年度訴字第二一三號
    原      告  甲○○
    訴訟代理人  乙○○
                庚○○
    被      告  戊○○
    被      告  己○○
    被      告  丁○○
    被      告  丙○○
右當事人間請求給付借款事件，本院判決如左：
    主    文
被告應連帶給付原告新台幣肆拾肆萬壹仟佰捌拾玖元，及自民國八十九年一月二十
九日起至清償日止，按年息百分七點二計算之利息及違約金。
原告其餘之訴駁回。
訴訟費用由原告負擔十分之九，餘由被告連帶負擔。
    事    實
甲、原告方面：
  一、聲明：被告四人應連帶給付原告新台幣肆佰零萬貳仟陸佰拾貳元。其中：
            新台幣貳佰伍拾肆萬肆仟零捌拾元，及自民國八十五年七月四日起
              至清償日止，按年息百分之六計算之利息，並自民國八十八年五月六
              日起至清償日止，在六個月以內者，按上開利率百分之十，超過六個
              月者，按上開利率百分之二十計付違約金。
            新台幣壹佰肆拾捌萬捌仟伍佰肆拾玖元，及自民國八十八年五月七日
              起至清償日止，按年息百分之六計算之利息，並自民國八十九年三月
              八日起至清償日止，在六個月以內者，按上開利率百分之十，超過六
              個月者，按上開利率百分之二十計付違約金。
  二、陳述：第三人張德萬生前向原告借款一百萬元，本息違約金均未清償，經強制
            執行拍賣抵押物，後尚有本金貳佰伍拾肆萬肆仟零捌拾元、壹佰肆拾
            捌萬捌仟伍佰肆拾玖元（參見貴院八七執字第四三二六號執行分配表，
            兩標拍賣，兩張分配表，所以分列兩項金額如上），共本金肆佰零萬
            貳仟陸佰拾貳元利息違約金如聲明所示未受償。張德萬於八十七年十
            二月二十日死亡，被告四人為其遺產繼承人，對於張德萬之債務應負連
            帶清償責任。
            對被告抗辯之陳述：因為債權證明文件係爭本票（置於證物袋中），沒
            有利息之約定，所以以法定票據債務之利息年息百分之六計算，違約金
            以利息之百分之二十計算。所以計算清償之結果為：
            八十四年十月四日借款一百萬元，八十五年七月四日前之利息均已清償
            ，但本金均未清償。而八十八年五月六日拍賣抵押物（Ｃ標）受償七０
            ０三八三元，八十九年一月二十八日拍賣抵押物（Ａ標）受償八九三四
            一元，經核算：
            八十五年七月四日至八十八年五月六日共計一０三七天，利息為一七
              ０四六六元，違約金三四０九三元。本息違約金共0000000元
              ，受償（Ｃ標）七００三八三元，本金尚欠五０四一七六元。
            八十八年五月七日至八十九年一月二十八日共計二六七天，利息為二
              二一二八元，違約金四四二六元。本息違約金共五三０七三０元，受
              償（Ａ標）八九三四一元，本金尚欠四四一三八九元。
            註、收受前期利息二十七萬元部分不爭執，但不同意列計清償本金。
乙、被告方面：
  一、聲明：駁回原告之訴。
  二、陳述：張德萬生前僅向原告借款一百萬元，又經拍賣兩標的抵押物，且還了很
            多利息（沒有留下收據），所以原告不應收這麼高的利息。而張德萬過
            世時被告等沒有去辦拋棄繼承，所以成為債務人，但原告計算利息之方
            式過高。
            原告於八十九年十月二十日所提出之計算方式，關於利息及違約金之計
            算比例無意見，但張德萬之前支付每月三分利之利息，累計預扣三個月
            分期款九萬元及至八十五年七月每月三萬元之利息，已經付款二十七萬
            元，原告並未為扣除。
    理    由
一、本件雙方爭執於本息違約金之清償，關於第三人張德萬於八十四年十月四日借款
    一百萬元，而八十八年五月六日拍賣抵押物（本院八七執字第四三二六號拍賣抵
    押物事件，拍賣Ｃ標）受償七００三八三元，八十九年一月二十八日拍賣抵押物
    （本院八七執字第四三二六號拍賣抵押物事件，拍賣Ａ標）受償八九三四一元，
    且被告四人為第三人張德萬之遺產繼承人，且均未拋棄繼承，均無疑義。
二、原告訴之聲明及訴狀所主張：第三人張德萬生前向原告借款一百萬元，本息違約
    金均未清償，經強制執行拍賣抵押物，後尚有本金貳佰伍拾肆萬肆仟零捌拾元
    、壹佰肆拾捌萬捌仟伍佰肆拾玖元（兩標拍賣，兩張分配表，所以分列兩項金額
    如上），共本金肆佰零萬貳仟陸佰拾貳元利息違約金如聲明所示未受償。
    經原告庭呈債權證明文件本票一張（票面額一百萬元，發票日為八十四年十月四
    日，利息未記載，違約金以利息之百分之二十計）供參，經本院曉示雙方該利息
    既未約定自當依票據法第一二四條準用第九十七條第二項，無約定利率者依年利
    率六釐計算，並以該利率計算違約金。
    因而原告於八十九年十月二十日所提出本息違約金之重行計算：
    八十四年十月四日借款一百萬元，八十五年七月四日前之利息均已清償，但本金
    均未清償。而八十八年五月六日拍賣抵押物（Ｃ標）受償七００三八三元，八十
    九年一月二十八日拍賣抵押物（Ａ標）受償八九三四一元，經核算：
    八十五年七月四日至八十八年五月六日共計一０三七天，利息為一七０四六六
      元，違約金三四０九三元。本息違約金共0000000元，受償（Ｃ標）七
      ００三八三元，本金尚欠五０四一七六元。
    八十八年五月七日至八十九年一月二十八日共計二六七天，利息為二二一二八
      元，違約金四四二六元。本息違約金共五三０七三０元，受償（Ａ標）八九三
      四一元，本金尚欠四四一三八九元。
三、雙方就之計算方式及利息違約金之基數就無爭執，僅被告仍爭執於八十五年七月
    四日前已經給付之三分利九個月共二十七萬元，應該清償部分之本金。
    經查，民法第二０五條稱：「約定利率，超過週年百分之二十者，債權人對於超
    過部分之利息，無請求權」。但債務人就利息超過週年利率百分之二十部分已為
    任意給付者，不得請求返還（最高法院八四年度台上字第四五二號判決可參），
    被告之被繼承人張德萬生前所清償之九個月三分利計二十七萬元，屬任意給付，
    其超過週年利率百分之二十部分，即不得請求返還。被告就此部分之爭執，自無
    可採。
四、兩造間之借款債務，經合計尚餘本金四四一三八九元尚未清償，而利息及違約金
    應自八十九年一月二十九日起至清償日止，按年息百分之七點二計算之，而被告
    就繼承之債務應負連帶清償之責任，原告此部份之請求為有理由，超過部分為無
    理由應予駁回。本件訟爭已臻明確，兩造其餘攻擊防禦之方法自無一一審就之必
    要，就此敘明，而原告並未為願供擔保而執行之請求，對於被告所稱願供擔保請
    求免予假執行部分自無處理之必要，亦此敘明。
五、據上論結，本件原告之訴為一部有理由、一部無理由，依民事訴訟法第七十九條
    但書、第八十五條第二項，判決如主文。
中      華      民      國      八十九    年    十二    月      八      日
                                臺灣花蓮地方法院民事庭
~B法      官  陳心弘
右正本証明與原本無異。
如對本判決不服，應於送達後廿日內，向本院提出上訴狀（應抄附繕本）。
~B法院書記官  周秀香
中      華      民      國    八十九    年     十二     月      十一    日


司法院資訊處製作；財團法人民間司法改革基金會備份。
